ACORDAO-COMPLETO-2404348

ACÓRDÃO 13441/2020 ATA 42/2020 - PRIMEIRA CÂMARA

VISTOS, relatados e discutidos estes autos de tomada de contas especial instaurada pelo Fundo Nacional de Saúde (FNS) em face dos ex-prefeitos de Cândido Mendes/MA, José Ribamar Ribeiro Castelo Branco e José Haroldo Fonseca Carvalhal, bem como dos ex-secretários de saúde do Município, à época, em razão da ausência de documentação comprobatória de despesas realizadas, da atuação de profissionais de saúde (médico e dentista) sem inscrição nos respectivos conselhos de classe e da não comprovação de funcionamento de equipes de saúde bucal, durante os exercícios de 2005, 2007 e 2009;
ACORDAM os Ministros do Tribunal de Contas da União, reunidos em sessão da Primeira Câmara, ante as razões expostas pelo Relator, em:
9.1. considerar revéis Jose¿ Ribamar Ribeiro Castelo Branco, Jose¿ Haroldo Fonseca Carvalhal, Cassandra Luchesia Gandra Gomes e o Município de Cândido Mendes, para todos os efeitos, dando-se prosseguimento ao processo, com fulcro no art. 12, § 3º, da Lei 8.443/1992;
9.2. julgar regulares com ressalva as contas do Município de Cândido Mendes/MA, dando-lhe quitação, com fundamento nos arts. 1º, inciso I, e 16, inciso II, e 23, inciso II, da Lei 8.443/1992;
9.3. julgar irregulares as contas de Jose¿ Ribamar Ribeiro Castelo Branco, Jose¿ Haroldo Fonseca Carvalhal e Cassandra Luchesia Gandra Gomes, com fundamento nos artigos 1º, inciso I, 16, III, "b" e "c", 19 e 23, III, da Lei 8.443/1992, e condená-los ao pagamento das quantias a seguir especificadas, com a fixação do prazo de quinze dias, a contar da notificação, para que comprovem, perante o Tribunal (artigo. 214, inciso III, alínea "a", do Regimento Interno do TCU) , o recolhimento das dívidas ao Fundo Nacional de Saúde, atualizadas monetariamente e acrescidas dos juros de mora, calculados a partir das datas discriminadas, até a data do recolhimento, na forma prevista na legislação em vigor;
Responsável: José Ribamar Ribeiro Castelo Branco
	Valor original (R$) 
	Data da ocorrência 

	5.100,00 
	24/1/2005

	21.222,00 
	24/1/2005

	7.020,00 
	24/1/2005

	7.020,00 
	16/2/2005

	21.222,00 
	16/2/2005

	21.222,00 
	16/3/2005

	7.020,00 
	16/3/2005

	21.222,00 
	18/4/2005

	7.020,00 
	18/4/2005

	5.100,00 
	12/5/2005

	21.222,00 
	12/5/2005

	7.020,00 
	12/5/2005

	5.100,00 
	14/6/2005

	21.222,00 
	14/6/2005

	8.100,00 
	14/6/2005

	2.550,00 
	29/7/2005

	2.550,00 
	29/7/2005

	5.000,00 
	15/8/2005

	7.800,00 
	15/8/2005

	32.400,00 
	15/8/2005

	10.200,00 
	15/8/2005

	12.000,00 
	15/8/2005

	32.400,00 
	15/9/2005

	5.000,00 
	15/9/2005

	7.800,00 
	15/9/2005

	10.200,00 
	15/9/2005

	17.850,00 
	18/10/2005

	20.000,00 
	18/10/2005

	18.000,00 
	18/10/2005

	64.800,00 
	18/10/2005

	16.200,00 
	18/10/2005

	10.200,00 
	10/11/2005

	32.400,00 
	10/11/2005

	7.500,00 
	10/11/2005

	17.850,00 
	21/11/2005

	20.000,00 
	21/11/2005

	64.800,00 
	23/11/2005

	16.200,00 
	23/11/2005

	64.800,00 
	14/12/2005

	16.200,00 
	14/12/2005

	16.200,00 
	14/12/2005

	56.700,00 
	16/1/2007

	17.850,00 
	16/1/2007

	18.900,00 
	16/1/2007

	18.900,00 
	16/2/2007

	17.850,00 
	16/2/2007

	56.700,00 
	16/2/2007

	18.900,00 
	26/3/2007

	17.850,00 
	29/3/2007

	64.800,00 
	3/4/2007

	18.900,00 
	20/4/2007

	8.100,00 
	20/4/2007

	64.800,00 
	2/5/2007

	17.850,00 
	2/5/2007

	17.850,00 
	28/5/2007

	64.800,00 
	28/5/2007

	20.520,00
	30/5/2007

	20.520,00
	18/6/2007

	64.800,00
	22/6/2007

	17.850,00
	25/6/2007

	20.520,00
	23/7/2007

	56.700,00
	27/7/2007

	17.850,00
	27/7/2007

Responsáveis: José Haroldo Fonseca Carvalhal em solidariedade com Cassandra Luchesia Gandra Gomes:
	Valor original (R$) 
	Data da ocorrência 

	57.600,00 
	5/3/2009

	57.600,00 
	2/4/2009

	57.600,00 
	14/4/2009

	57.600,00 
	13/5/2009

	57.600,00 
	10/6/2009

	57.600,00 
	10/7/2009

	57.600,00 
	13/8/2009

	57.600,00 
	14/9/2009

	57.600,00 
	14/10/2009

	57.600,00 
	20/11/2009

	3.000,00 
	5/3/2009

	3.000,00 
	2/4/2009

	3.000,00 
	14/4/2009

	3.000,00 
	13/5/2009

	3.000,00 
	12/6/2009

	3.000,00 
	10/7/2009

	3.000,00 
	14/8/2009

	3.000,00 
	14/9/2009

	3.000,00 
	19/10/2009

	3.000,00 
	23/11/2009

Valor atualizado até 25/9/2018: R$ 1.036.287,78
9.4. aplicar a Jose¿ Haroldo Fonseca Carvalhal e a Cassandra Luchesia Gandra Gomes a multa individual prevista no artigo 57, da Lei 8.443/1992, no valor de R$ 400.000,00 (quatrocentos mil reais) , com a fixação do prazo de quinze dias, a contar das notificações, para comprovarem, perante o Tribunal (artigo 214, inciso III, alínea "a", do Regimento Interno) , o recolhimento da dívida ao Tesouro Nacional, atualizada monetariamente, desde a data do presente acórdão até a dos efetivos recolhimentos, se forem pagas após o vencimento, na forma da legislação em vigor;
9.5. autorizar a cobrança judicial das dívidas, caso não atendidas as notificações, nos termos do artigo 28, II, da Lei 8.443/1992, c/c o artigo 219, inciso II, do Regimento Interno do TCU;
9.6. encaminhar cópia desta deliberação ao Procurador-Chefe da Procuradoria da República no Estado do Maranhão, nos termos do artigo 16, § 3º, da Lei 8.443/1992 c/c o artigo 209, § 7º, do Regimento Interno do TCU, para adoção das medidas que entender cabíveis;
9.7. dar ciência desta deliberação ao Fundo Nacional de Saúde.

Tomada de contas especial instaurada em razão da ausência de documentação comprobatória de despesas realizadas, da atuação de profissionais de saúde (médico e dentista) sem inscrição nos respectivos conselhos de classe e da não comprovação de funcionamento de equipes de saúde bucal, durante os exercícios de 2005, 2007 e 2009.

Primeira Câmara

3. Interessados/Responsáveis:
3.1. Interessado: Fundo Nacional de Saúde. 
3.2. Responsáveis: Cassandra Luchesia Gandra Gomes (XXX.690.433-XX); José Haroldo Fonseca Carvalhal (XXX.357.732-XX); José Ribamar Ribeiro Castelo Branco (XXX.220.983-XX); Município de Cândido Mendes - MA (06.059.505/0001-08).

13.1. Ministros presentes: Benjamin Zymler (na Presidência), Walton Alencar Rodrigues (Relator), Bruno Dantas e Vital do Rêgo.
13.2. Ministros-Substitutos presentes: Augusto Sherman Cavalcanti e Weder de Oliveira.

ACORDAO-COMPLETO-2495493

Acórdão de Relação 1401/2022 - Primeira Câmara

Acórdão de Relação

WALTON ALENCAR RODRIGUES

Adoto, como relatório, a instrução da Secex/TCE, cuja proposta foi acolhida pelo representante do MP/TCU:
"1. Cuidam os autos de tomada de contas especial (TCE) instaurada pela Diretoria Executiva do Fundo Nacional de Saúde (processo FNS 25000.201121/2014-10) , autuado em 31/10/2014 em desfavor dos Srs. José Ribamar Ribeiro Castelo Branco (CPF XXX.220.983-XX) , e José Haroldo Fonseca Carvalhal (CPF XXX.357.732-XX) , ex-prefeitos municipais de Cândido Mendes/MA (gestão de 1º/1/2005 a 31/12/2008 e de 1º/1/2009 a 31/12/2012, respectivamente; do Sr. Joel Freitas Nogueira Ribeiro (CPF XXX.720.563-XX) e da Sra. Vitalina Carvalhal de Menezes (CPF XXX.635.712-XX) , ex-secretários municipais de saúde de Cândido Mendes/MA (gestão de 3/3/2005 a 4/4/2008 e de 3/9/2009 a 31/12/2012, e a segunda de 2/1/2009 a 3/9/2009) , respectivamente, em razão de irregularidades constatadas na aplicação de recursos do Sistema Único de Saúde (SUS) , por ausência de documentação comprobatória de despesas realizadas, pela atuação de profissionais de saúde sem inscrição nos conselhos de classe e pela não comprovação de funcionamento de equipes de saúde bucal, durante os exercícios de 2005, 2007 e 2009.
HISTÓRICO
2. 	O analista instruinte apresentou a seguinte conclusão na instrução anterior (peça 32, p. 9) :
a) responsabilidade do Sr. Jose¿ Ribamar Ribeiro Castelo Branco (CPF XXX.220.983-XX) , ex-Prefeito Municipal de Cândido Mendes/MA na gestão 2005-2008, pelos fatos descritos na Constatação 242716 do Relatório Complementar da Auditoria 8.530 do Denasus, referente a ausência de documentação comprobatória de despesas com recursos do SUS (itens 11 a 27 daquela instrução) ; 
b) responsabilidade solidária do Sr. Jose¿ Haroldo Fonseca Carvalhal (CPF 304.357.732- 91) e da Sra. Cassandra Luchesia Gandra Gomes (CPF XXX.690.433-XX) , ex-Prefeito Municipal e ex-Tesoureira Municipal de Cândido Mendes/MA na gestão 2009-2012, quanto aos fatos descritos nas Constatação 242715 e 242719 do Relatório Complementar da Auditoria 8.530 do Denasus, referentes à existência de equipes de Saúde da Família sem médico (integrante cadastrado como médico não tem registro no CRM) e de equipe de Saúde Bucal sem cirurgião dentista (integrante cadastrado como cirurgião dentista não tem registro no CRO) ; 
c) responsabilidade solidária do Município de Cândido Mendes/MA (CNPJ 06.059.505/0001-08) , do Sr. Jose¿ Haroldo Fonseca Carvalhal (CPF XXX.357.732-XX) e da Sra. Cassandra Luchesia Gandra Gomes (CPF XXX.690.433-XX) , ex-Prefeito Municipal e ex-Tesoureira Municipal de Cândido Mendes/MA na gestão 2009-2012, respectivamente, quanto aos fatos descritos na Constatação 242720 do Relatório Complementar da Auditoria 8.530 do Denasus, referente à inexistência de equipo odontológico, equipamentos e insumos nas unidades de saúde em que deveriam funcionar equipes de Saúde Bucal.
3. 	E apresentou proposta de citação dos responsáveis (peça 32, p. 10-18) com base na Planilha de Proposição de Ressarcimento (peça 32, p. 19-31) e na Matriz de Responsabilização (peça 32, p. 32-36) .
4. 	Submetida à Subunidade, o diretor anuiu à proposta, mas sugeriu, nada obstante a delegação de competência para as citações, a remessa dos autos ao Gabinete do Ministro Relator, tendo em vista as divergências, na instrução, em relação ao entendimento do Controle Interno/Concedente no que se referia aos responsáveis/valores de glosas e data dos fatos geradores (peça 33) , sugestão esta que foi acolhida pela Secex/MA (peça 35) .
5. 	O Ministro Relator Walton Alencar Rodrigues endossou a proposta da unidade técnica e restituiu os autos à Secex/MA para citação dos responsáveis (peça 36) .
6. 	O responsável José Ribamar Ribeiro Castelo Branco foi notificado por meio do Ofício 3.018/2017-TCU/SECEX-MA, de 5/10/2017 (peça 40) , tendo o ofício citatório sido entregue no seu endereço em 18/10/2017, conforme atesta o retorno do Aviso de Recebimento (AR) , peça 45. 
7. 	A citação do município de Cândido Mendes/MA foi realizada por meio do Ofício 3.021/2017-TCU/SECEX-MA, de 5/10/2017 (peça 42) , sendo a notificação entregue no endereço da prefeitura em 25/10/2017, conforme atesta o retorno do AR (peça 46) .
8. 	 A responsável Cassandra Luchesia Gandra Gomes foi notificada por meio do Ofício 595/2018-TCU/SECEX-MA, de 28/2/2018 (peça 55) , tendo o ofício citatório sido entregue no seu endereço em 21/3/2018, conforme atesta o retorno do AR (peça 58) .
9. 	Várias foram as tentativas de citação do responsável José Haroldo Fonseca Carvalhal, conforme demonstram os ofícios da relação a seguir:
Tabela 1 - Tentativas de citação do Sr. José Haroldo Fonseca Carvalhal
	Nº da notificação
	Expedição 
	Localização
	Devolução
	Retorno do AR

	Ofício 3.019/2017-TCU/SECEX-MA
	5/10/2017
	Peça 39
	18/10/2017
	Peça 45

	Ofício 596/2018-TCU/SECEX-MA
	28/2/2018
	Peça 54
	12/3/2018
	Peça 57

	Ofício 2.902/2018-TCU/SECEX-MA
	18/9/2018
	Peça 75
	10/10/2018
	Peça 84

	Ofício 2.914/2018-TCU/SECEX-MA
	19/9/2018
	Peça 74
	11/10/2018
	Peça 79

	Ofício 2.985/2018-TCU/SECEX-MA
	25/9/2018
	Peça 73
	11/10/2018
	Peça 80

	Ofício 2.986/2018-TCU/SECEX-MA
	25/9/2018
	Peça 72
	10/10/2018
	Peça 77

	Ofício 3.036/2018-TCU/SECEX-MA
	28/9/2018
	Peça 71
	10/10/2018
	Peça 76 e 78

10.  Uma das tentativas obteve êxito, sendo o responsável José Haroldo Fonseca Carvalhal regularmente citado pelo Ofício 2.986/2018-TCU/SECEX-MA, de 25/9/2018 (peça 72) .
11. No entanto, nenhuma das pessoas citadas neste processo de TCE apresentou alegações de defesa, nem mesmo o município de Cândido Mendes/MA, embora, com exceção do município, tenham chegado a solicitar prorrogação de prazo para atendimento à citação:
11.1. O Sr. José Ribamar Ribeiro Castelo Branco solicitou, em 3/11/2017, por meio de advogado constituído, dilação do prazo, por mais trinta dias, para apresentação de alegações de defesa (peça 47) .  O pedido foi deferido por intermédio do Despacho da Subunidade, de 20/11/2017, que, com amparo na delegação de competência contida no inciso IV, art. 1º, da Portaria-MIN-WAR n.º 1, de 10/7/2014, bem como em face da subdelegação de competência inserta no inciso XII, art. 2º, da Portaria SECEX-MA n.º 1, de 13/1/2017, deferiu a prorrogação de prazo e prorrogou, por mais trinta dias, o prazo inicialmente concedido para resposta ao Ofício 3.018/2017-TCU/SECEXMA, dispensando-se a notificação, conforme art. 183, parágrafo único, do RI/TCU (peça 49) ;
11.2. A Sra. Cassandra Luchesia Gandra Gomes solicitou, em 12/3/2018, por meio de advogado constituído, vista eletrônica dos autos e prorrogação do prazo, por mais trinta dias, para apresentação de alegações de defesa (peça 59) .  O pedido foi deferido pelo Despacho da Subunidade, de 2/5/2018, que, com amparo na delegação de competência contida no inciso IV, art. 1º, da Portaria-MIN-WAR n.º 1, de 10/7/2014, deferiu a concessão de vistas eletrônica e a prorrogação, por mais trinta dias, do prazo inicialmente concedido para resposta ao Ofício 595/2018-TCU/SECEX-MA, dispensando-se a notificação, conforme art. 183, parágrafo único, do RI/TCU (peça 52) ;
11.3. O Sr. José Haroldo Fonseca Carvalhal solicitou, em 24/10/2018, por meio de advogado sem procuração nos autos, dilação do prazo, por mais trinta dias, para apresentação de alegações de defesa (peça 83) .  Este pedido não foi deferido, conforme o Pronunciamento da Unidade de peça 87. 
11.3.1. Não foi deferido porque já restava caracterizada a revelia do mencionado responsável, mas também, e principalmente, por não constar procuração nos autos relativa à representação advocatícia. Concomitantemente, o pronunciamento da unidade determinou, com amparo na delegação de competência inserta no inciso II, art. 1º, da Portaria-MIN-WAR Nº 1, de 10/7/2014, e nos termos do § 1º, art. 145, do RI/TCU, fosse realizada diligência à José Haroldo Fonseca Carvalhal para que, no prazo de dez dias, informasse se o Sr. Walter de Sousa Barros o representava (peça 87) .
12. A diligência ao Sr. José Haroldo foi realizada mediante o Ofício 166/2019-TCU/Sec-MA, de 25/2/2019 (peça 92) . A notificação foi entregue no endereço do responsável em 13/3/2019, conforme demonstra o retorno do AR (peça 93) . Contudo, não houve manifestação do responsável.
13. Em resumo, nenhuma das pessoas citadas neste processo de TCE apresentou alegações de defesa. Assim, nos termos do art. 12, § 3º, da Lei 8.443/1992, essas pessoas incidiram em revelia.
EXAME TÉCNICO
14. Inicialmente, cumpre lembrar que os responsáveis foram citados em razão de:
a) a prefeitura de Cândido Mendes/MA não ter comprovado despesas realizadas no exercício de 2005 e no período de janeiro a julho de 2007 com recursos transferidos ao referido município pelo Fundo Nacional de Saúde (FNS) para custeio das estratégias Saúde da Família, Saúde Bucal e Agentes Comunitários de Saúde, conforme relatado na Constatação 242716 do Relatório Complementar da Auditoria (RCA) 8.530 do Denasus, o que resultou em dano ao erário (peça 40) ; 
b) a referida prefeitura ter utilizado irregularmente, no exercício de 2009, parte dos recursos destinados à estratégia Saúde da Família, considerando que recebeu recursos para a manutenção de oito equipes, mas foram encontradas pelo Denasus seis equipes nas quais o profissional declarado como médico não estava registrado no Conselho Regional de Medicina (CRM) competente, conforme relatado na Constatação 242715 do RCA 8.530/Denasus, o que resultou em dano ao erário (peças 39 e 41) ;
c) a prefeitura ter utilizado irregularmente, no exercício de 2009, parte dos recursos destinados à estratégia Saúde Bucal, considerando que recebeu recursos para a manutenção de sete equipes, mas foi encontrada pelo Denasus uma equipe na qual o profissional declarado como cirurgião dentista não estava registrado no Conselho Regional de Odontologia (CRO) competente, conforme relatado na Constatação 242719 do RCA 8.530/Denasus, o que resultou em dano ao erário (peças 39 e  41) ;
d) a prefeitura ter utilizado indevidamente parte dos recursos do SUS destinados à manutenção de sete equipes da estratégia Saúde Bucal no exercício de 2009 no custeio de outras despesas de responsabilidade do município, considerando que três equipes implantadas tinham como base de funcionamento unidades de saúde nas quais inexistiam equipo odontológico, os equipamentos e os insumos necessários ao desenvolvimento regular de suas atividades, conforme relatado na Constatação 242720 do RCA 8.530/Denasus e nos Pareceres Administrativos COADE/CGAUD/DENASUS 852, de 15/9/2014, e 400, de 14/6/2016, contrariando o disposto no capítulo II, item 3, segunda parte, inciso III, do Anexo à Portaria-GM/MS 648/2006, o que resultou em aplicação com desvio de objeto dos valores (peças 39, 41 e 42) .
15. Conforme consta da instrução à peça 32, itens 20 a 48, as irregularidades relativas às constatações 242715, 242716, 242719, do relatório complementar de auditoria do Denasus, descritas no parágrafo anterior, alíneas "a", "b" e "c", enquadram-se na situação prevista no subitem 9.3.3 do Acórdão 1072/2017-TCU-Plenário, da relatoria do Exmo. Sr. Ministro Bruno Dantas, tendo em vista que foram, em regra, sacados da conta corrente específica dentro do próprio mês em que ocorreu o crédito respectivo, às vezes após breve passagem de parte dos valores por aplicação financeira ou mesmo de imediato, sem a comprovação da destinação dos recursos, caracterizando dano ao erário, cabendo "ao gestor responsável pela irregularidade a obrigação de devolver os recursos, visto que, nessas situações, não há evidências de que eles tenham sido aplicados em prol de alguma finalidade pública, devendo a recomposição ser feita ao Fundo Nacional de Saúde, em respeito ao disposto no art. 2º, inciso VII, do Decreto 3.964/2001 combinado com o art. 33, § 4º, da Lei 8.080/1990".
16.  O débito apontado na peça 40 (Ofício 3.018/2017-TCU/SECEX-MA, de 5/10/2017) , cujo valor atualizado monetariamente até 5/10/2017 montava em R$ 2.682.404,87, foi atribuído ao Sr. José Ribamar Ribeiro Castelo Branco, exclusivamente. Isso porque o Sr. José Ribamar foi o único agente público que movimentou os recursos recebidos do SUS nos exercícios de 2005 e 2007, conforme apontado nos itens 22 a 25 da instrução contida à peça 32, p. 4 e 5.
17. Relativamente a esses débitos (Constatação 242716 do RCA 8.530) , a não comprovação de despesas realizadas nos exercícios de 2005 e 2007 com recursos transferidos fundo a fundo pelo SUS constitui ato de gestão irregular com dano ao erário (art. 16, inciso III, alíneas "b" e "c", da Lei 8.443/1992) por infringir o disposto nos arts. 70, parágrafo único, da Constituição Federal; 62 e 63, §§ 1º e 2º, da Lei 4.320/1964; 93 do Decreto-Lei 200/1967 e 66 do Decreto 93.872/1986.
18. Os débitos apontados nas peças 39 e 41 (Ofícios 3.019 e 3.020/2017-TCU/SECEX-MA, de 5/10/2017) , relativos às Constatações 242715 e 242719 do RCA 8.530, atribuídos aos responsáveis José Haroldo Fonseca Carvalhal e Cassandra Luchesia Gandra Gomes, solidariamente, decorreram da utilização irregular de recursos atinentes às estratégias Saúde da Família e Saúde Bucal em que o município recebeu recursos para a manutenção várias equipes, mas em algumas dessas equipes o Denasus encontrou profissionais médicos sem registro no CRM e cirurgião dentista sem registro no CRO.
18.1. A utilização irregular desses recursos do SUS constitui ato de gestão irregular com dano ao erário (art. 16, inciso III, alíneas "b" e "c", da Lei 8.443/1992) por infringir o disposto no capítulo II, item 3, segunda parte, incisos I e III, do Anexo à Portaria-GM/MS 648/2006, bem como os arts. 70, parágrafo único, da Constituição Federal; 93 do Decreto-Lei 200/1967 e 66 do Decreto 93.872/1986.
19. Os débitos apontados nas peças 39, 41 e 42 (Ofícios 3.019, 3.020 e 3.021/2017-TCU/SECEX-MA, de 5/10/2017) , relativos à Constatação 242720 do RCA 8.530, atribuídos aos responsáveis José Haroldo Fonseca Carvalhal e Cassandra Luchesia Gandra Gomes, bem assim ao município de Cândido Mendes/MA, solidariamente, decorreram da utilização indevida de parte dos recursos do SUS destinados à manutenção de sete equipes da estratégia Saúde Bucal no custeio de outras despesas de responsabilidade do município, no exercício de 2009. 
20. Em princípio, essa utilização indevida constituiria ato de gestão irregular com dano ao erário (art. 16, inciso III, alíneas "b" e "c", da Lei 8.443/1992) por contrariar o disposto no capítulo II, item 3, segunda parte, inciso III, do Anexo à Portaria-GM/MS 648/2006. Entretanto, caracterizado o desvio de objeto na aplicação de recursos do SUS transferidos fundo a fundo para município, configurar-se-ia débito a ser ressarcido aos cofres do fundo municipal de saúde, mas que torna prejudicada a responsabilização do município em função da unificação dos blocos de custeio do SUS, nos termos da Portaria 3.992/2017, do Ministério da Saúde.
21. Os documentos acostados aos autos demonstram a utilização de parte de parcela dos recursos vinculados à estratégia Saúde Bucal para pagamento de custeio de outras despesas de responsabilidade do município, gasto que não se enquadrava no objeto previsto na legislação do SUS aplicável. A devida caracterização do desvio de objeto consta da instrução precedente (peça 32, itens 49 a 56) , tendo a citação do município sido autorizada pelo relator deste feito, Exmo. Ministro Walton Alencar Rodrigues, em despacho à peça 35. 
22. No caso de transferência fundo a fundo de recursos do SUS a outros entes federativos, comprovada a aplicação dos recursos em benefício da pessoa jurídica, mas em objeto diverso do definido em lei, este Tribunal firmou entendimento no Acórdão 1072/2017-TCU-Plenário, Rel.  Ministro Bruno Dantas, de que cabe ao ente federado a obrigação de recompor, com recursos próprios, os valores gastos indevidamente ao seu próprio fundo de saúde, por força do disposto no art. 27, inciso I, da Lei Complementar 141/2012.
23. No voto condutor do Acórdão 1391/2019-TCU-Plenário, o Ministro Substituto Marcos Bemquerer formulou as seguintes considerações sobre a caracterização de débito na hipótese de desvio de objeto na aplicação de recursos de transferências do SUS anteriores à vigência da LC 141/2012:
41. (...) o funcionamento do SUS envolve a participação das três esferas de governo, segundo uma intrincada repartição de obrigações e prerrogativas. Entre os poderes-deveres da União, encontra-se o de fixar o detalhamento da aplicação dos recursos a partir de negociações efetuadas no âmbito das comissões tripartites, bem como o de exigir que os recursos por ela alocados na função Saúde sejam aplicados segundo as normas específicas (art. 33, § 4º, da Lei 8.080/1990) .
42. Ora, se o art. 33, § 4º, da mencionada lei obriga o Ministério da Saúde a acompanhar a conformidade da aplicação dos recursos à programação aprovada e a aplicar as medidas previstas em lei nos casos de malversação, desvio ou não aplicação dos recursos, a reposição dos recursos mal geridos ao cofre do fundo local é uma forma indispensável de retroalimentação do próprio Sistema SUS e preservação das suas regras internas.
43. Muito embora o Acórdão 1072/2017-TCU-Plenário tenha fixado entendimentos em face da edição da Lei Complementar 141/2012, compreendo que a exigibilidade dos débitos provenientes de desvio de objeto dos recursos repassados pelo Fundo Nacional de Saúde na modalidade fundo a fundo precede à referida Lei Complementar.
24. Com base nessa orientação jurisprudencial dominante e considerando as circunstâncias acima expostas, impor-se-ia a responsabilização do município pelo débito decorrente da aplicação dos recursos em questão em objeto indevido.
25. Contudo, na mesma linha do que foi decidido no Acórdão 1391/2019-TCU-Plenário, sem mitigar o impacto negativo do desvio de objeto para a atividade administrativa como um todo, tem-se por prejudicada a responsabilização do município ao pagamento do débito apurado nestes autos, uma vez que a destinação de recursos verificada no caso concreto, independentemente se antes ou após o advento da Lei Complementar 141/2012, coincide com uma das hipóteses de aplicação financeira autorizadas pela Portaria 3.992/2017, do Ministério da Saúde, bem como no art. 3º, § 2º, da Portaria de Consolidação MS 6/2017, regra vigente a partir de 2018, e que unificou os antigos seis blocos de custeio do SUS em apenas um bloco.
26. Sendo assim, entende-se desconstituído o débito relativo à Constatação 242720 do RCA 8.530/Denasus, no valor original de R$ 27.000,00. Dessa forma, o Tribunal pode julgar as contas do município de Cândido Mendes/MA regulares com ressalva, haja vista a impropriedade cometida na aplicação de recursos destinados à estratégia Saúde Bucal no custeio de outras despesas de responsabilidade do município, ainda que aplicados em benefício da saúde dos munícipes.
27. Regularmente citados, os responsáveis não compareceram aos autos. Operam-se, portanto, os efeitos da revelia, dando-se prosseguimento ao processo, nos termos do art. 12, § 3º, da Lei 8.443/1992.
28. Nos processos do TCU, a revelia não leva à presunção de que seriam verdadeiras todas as imputações levantadas contra os responsáveis, diferentemente do que ocorre no processo civil, em que a revelia do réu opera a presunção da verdade dos fatos narrados pelo autor. Dessa forma, a avaliação da responsabilidade do agente não pode prescindir da prova existente no processo ou para ele carreada.
29. Ao não apresentarem suas defesas, os responsáveis deixaram de produzir provas da regular aplicação dos recursos sob suas responsabilidades, em afronta às normas que impõem aos gestores públicos a obrigação legal de apresentar os documentos que demonstrem a correta utilização das verbas públicas, em observância ao contido no art. 93 do Decreto-Lei 200/67: "Quem quer que utilize dinheiros públicos terá de justificar seu bom e regular emprego na conformidade das leis, regulamentos e normas emanadas das autoridades administrativas competentes."
30. Configuradas suas revelias frente à citação deste Tribunal e inexistindo comprovação da boa e regular aplicação dos recursos transferidos, considerados os elementos existentes nos autos, não resta alternativa senão dar seguimento ao processo proferindo julgamento sobre os elementos até aqui presentes, que conduzem à irregularidade de suas contas.
31. Em se tratando de processo em que a parte interessada não se manifestou acerca das irregularidades imputadas, não há elementos para que se possa efetivamente aferir e reconhecer a ocorrência de boa-fé na conduta do responsável, podendo este Tribunal, desde logo, proferir o julgamento de mérito pela irregularidade das contas, conforme combinação dos §§ 2º e 6º do art. 202 do Regimento Interno do TCU.
32. Esse entendimento está amparado nos Acórdão 133/2015-TCU-Primeira Câmara, rel. Bruno Dantas, 2.455/2015-1ª Câmara, rel. Bruno Dantas, 3.604/2015-TCU-1ª Câmara, rel. Bruno Dantas, 5.070/2015-2ª Câmara, rel. José Múcio Monteiro e 2.424/2015-TCU-Plenário, rel. Benjamin Zymler. 
33. Assim, com fundamento no art. 16, inciso III, alíneas "b" e "c", da Lei 8.443/1992, c/c o art. 209, incisos II e III, do RI/TCU, devem as contas das pessoas físicas ser julgadas irregulares, com condenação em débito e aplicação de multa, haja vista a infração aos arts. 70, parágrafo único, da Constituição Federal; 62 e 63 da Lei 4.320/1964; 93 do Decreto-Lei 200/1967 e 66 do Decreto 93.872/1986 nos atos de gestão por elas praticados. 
Verificação do Prazo de Prescrição da Pretensão Punitiva
34. Observa-se ter ocorrido, em parte, a prescrição da pretensão punitiva do TCU que, nos termos do entendimento firmado no Acórdão 1441/2016-TCU-Plenário, Rel. Ministro Benjamin Zymler, subordina-se ao prazo geral de prescrição indicado no art. 205 do Código Civil, qual seja, dez anos contados a partir da data de ocorrência da irregularidade sancionada, nos termos do art. 189 do Código Civil. As irregularidades discutidas nesta TCE ocorreram nos exercícios de 2005, 2007 e 2009, portanto há mais e menos de 10 anos, bem como houve a interrupção do prazo prescricional, em função do ato que determinou a citação dos responsáveis.
35. Houve a prescrição da pretensão punitiva por parte do TCU em relação aos débitos de 2005 e 2007, de responsabilidade do Sr. Jose¿ Ribamar Ribeiro Castelo Branco, haja vista que sua citação ocorreu em 18/10/2017 (peça 45) , portanto, há mais de dez anos desde o último débito.
36. Por outro lado, não houve a prescrição da pretensão punitiva por parte do TCU em relação aos débitos de 2009, de responsabilidade solidária do Sr. Jose¿ Haroldo Fonseca Carvalhal e da Sra. Cassandra Luchesia Gandra Gomes, haja vista que a citação desses responsáveis ocorreu em 10/10/2018 (peça 77) e em 21/3/2018 (peça 58) , portanto, menos de dez anos após o cometimento da irregularidade.
CONCLUSÃO
37. Diante da revelia dos Srs. Jose¿ Ribamar Ribeiro Castelo Branco e Jose¿ Haroldo Fonseca Carvalhal e da Sra. Cassandra Luchesia Gandra Gomes e inexistindo nos autos elementos que permitam concluir pela ocorrência de boa-fé ou de outros excludentes de culpabilidade em suas condutas, propõe-se que suas contas sejam julgadas irregulares e que os responsáveis sejam condenados em débito, bem como que lhes seja aplicada a multa prevista no art. 57 da Lei 8.443/1992, à exceção do Sr. José Ribamar, tendo em vista a prescrição da pretensão punitiva.
38. Em que pese a revelia do município de Cândido Mendes, de acordo com recente entendimento do TCU acerca de desvio de objeto com recursos da saúde, constante do Acórdão 1391/2019-TCU-Plenário, da relatoria do Ministro-Substituto Marcos Bemquerer, as contas do referido ente podem ser julgadas regulares com ressalva.
PROPOSTA DE ENCAMINHAMENTO
39.  Diante do exposto, submeto os autos à consideração superior, propondo ao Tribunal:
	a) considerar revéis os responsáveis Jose¿ Ribamar Ribeiro Castelo Branco (CPF XXX.220.983-XX) , no cargo de prefeito municipal de Cândido Mendes/MA, Jose¿ Haroldo Fonseca Carvalhal (CPF XXX.357.732-XX) , no cargo de prefeito municipal de Cândido Mendes/MA, e Cassandra Luchesia Gandra Gomes (CPF XXX.690.433-XX) , no cargo de tesoureira municipal de Cândido Mendes/MA, e o município de Cândido Mendes (CNPJ 06.059.505/0001-08) , para todos os efeitos, dando-se prosseguimento ao processo, com fulcro no art. 12, § 3º, da Lei 8.443/1992;
	b) julgar regulares com ressalva, nos termos do arts. 1º, inciso I, e 16, inciso II, e 23, inciso II, da Lei 8.443/1992, c/c os arts. 1º, inciso I, 208 e 214, inciso II, do Regimento Interno as contas do município de Cândido Mendes/MA (CNPJ 06.059.505/0001-08) tratadas neste processo, dando-lhe quitação;
	c) julgar irregulares, nos termos dos arts. 1º, inciso I, 16, inciso III, alíneas "b" e "c", § 2º, da Lei 8.443/92, c/c os arts. 1º, inciso I, e 209, inciso II, do Regimento Interno/TCU, as contas dos responsáveis Jose¿ Ribamar Ribeiro Castelo Branco (CPF XXX.220.983-XX) , no cargo de prefeito municipal de Cândido Mendes/MA, Jose¿ Haroldo Fonseca Carvalhal (CPF XXX.357.732-XX) , no cargo de prefeito municipal de Cândido Mendes/MA, e Cassandra Luchesia Gandra Gomes (CPF XXX.690.433-XX) , no cargo de tesoureira municipal de Cândido Mendes/MA;
	d) condenar, nos termos dos arts. 19 e 23, inciso III, da Lei 8.443/1992, c/c os arts. 210 e 214, inciso III, do Regimento Interno/TCU, o Sr. Jose¿ Ribamar Ribeiro Castelo Branco (CPF XXX.220.983-XX) , no cargo de prefeito municipal de Cândido Mendes/MA, ao pagamento das importâncias a seguir especificadas, atualizadas monetariamente e acrescidas dos juros de mora, calculadas a partir das datas discriminadas até a data do efetiva quitação do débito, fixando-lhe o prazo de quinze dias, para que comprove, perante o Tribunal, o recolhimento das referidas quantias aos cofres do Fundo Nacional de Saúde, nos termos do art. 23, inciso III, alínea "a", da Lei 8.443/1992;
	Valor original (R$) 
	Data da ocorrência 

	5.100,00 
	24/1/2005

	21.222,00 
	24/1/2005

	7.020,00 
	24/1/2005

	7.020,00 
	16/2/2005

	21.222,00 
	16/2/2005

	21.222,00 
	16/3/2005

	7.020,00 
	16/3/2005

	21.222,00 
	18/4/2005

	7.020,00 
	18/4/2005

	5.100,00 
	12/5/2005

	21.222,00 
	12/5/2005

	7.020,00 
	12/5/2005

	5.100,00 
	14/6/2005

	21.222,00 
	14/6/2005

	8.100,00 
	14/6/2005

	2.550,00 
	29/7/2005

	2.550,00 
	29/7/2005

	5.000,00 
	15/8/2005

	7.800,00 
	15/8/2005

	32.400,00 
	15/8/2005

	10.200,00 
	15/8/2005

	12.000,00 
	15/8/2005

	32.400,00 
	15/9/2005

	5.000,00 
	15/9/2005

	7.800,00 
	15/9/2005

	10.200,00 
	15/9/2005

	17.850,00 
	18/10/2005

	20.000,00 
	18/10/2005

	18.000,00 
	18/10/2005

	64.800,00 
	18/10/2005

	16.200,00 
	18/10/2005

	10.200,00 
	10/11/2005

	32.400,00 
	10/11/2005

	7.500,00 
	10/11/2005

	17.850,00 
	21/11/2005

	20.000,00 
	21/11/2005

	64.800,00 
	23/11/2005

	16.200,00 
	23/11/2005

	64.800,00 
	14/12/2005

	16.200,00 
	14/12/2005

	16.200,00 
	14/12/2005

	56.700,00 
	16/1/2007

	17.850,00 
	16/1/2007

	18.900,00 
	16/1/2007

	18.900,00 
	16/2/2007

	17.850,00 
	16/2/2007

	56.700,00 
	16/2/2007

	18.900,00 
	26/3/2007

	17.850,00 
	29/3/2007

	64.800,00 
	3/4/2007

	18.900,00 
	20/4/2007

	8.100,00 
	20/4/2007

	64.800,00 
	2/5/2007

	17.850,00 
	2/5/2007

	17.850,00 
	28/5/2007

	64.800,00 
	28/5/2007

	20.520,00
	30/5/2007

	20.520,00
	18/6/2007

	64.800,00
	22/6/2007

	17.850,00
	25/6/2007

	20.520,00
	23/7/2007

	56.700,00
	27/7/2007

	17.850,00
	27/7/2007

	e) condenar, nos termos dos arts. 19 e 23, inciso III, da Lei 8.443/1992, c/c os arts. 210 e 214, inciso III, do Regimento Interno/TCU, o Sr. Jose¿ Haroldo Fonseca Carvalhal (CPF XXX.357.732-XX) , no cargo de prefeito municipal de Cândido Mendes/MA, e a Sra. Cassandra Luchesia Gandra Gomes (CPF XXX.690.433-XX) , no cargo de tesoureira municipal de Cândido Mendes/MA, solidariamente, ao pagamento das importâncias a seguir especificadas, atualizadas monetariamente e acrescidas dos juros de mora, calculadas a partir das datas discriminadas até a data do efetiva quitação do débito, fixando-lhes o prazo de quinze dias, para que comprovem, perante o Tribunal, o recolhimento das referidas quantias aos cofres do Fundo Nacional de Saúde, nos termos do art. 23, inciso III, alínea "a", da Lei 8.443/1992;
	Valor original (R$) 
	Data da ocorrência 

	57.600,00 
	5/3/2009

	57.600,00 
	2/4/2009

	57.600,00 
	14/4/2009

	57.600,00 
	13/5/2009

	57.600,00 
	10/6/2009

	57.600,00 
	10/7/2009

	57.600,00 
	13/8/2009

	57.600,00 
	14/9/2009

	57.600,00 
	14/10/2009

	57.600,00 
	20/11/2009

	3.000,00 
	5/3/2009

	3.000,00 
	2/4/2009

	3.000,00 
	14/4/2009

	3.000,00 
	13/5/2009

	3.000,00 
	12/6/2009

	3.000,00 
	10/7/2009

	3.000,00 
	14/8/2009

	3.000,00 
	14/9/2009

	3.000,00 
	19/10/2009

	3.000,00 
	23/11/2009

	f) aplicar individualmente aos responsáveis Jose¿ Haroldo Fonseca Carvalhal (CPF XXX.357.732-XX) , no cargo de prefeito municipal de Cândido Mendes/MA, e Cassandra Luchesia Gandra Gomes (CPF XXX.690.433-XX) , no cargo de tesoureira municipal de Cândido Mendes/MA, a multa prevista no art. 57 da Lei 8.443/1992 e no art. 267 do Regimento Interno/TCU, fixando-lhes o prazo de quinze dias, a contar da notificação, para que comprovem, perante o Tribunal (art. 214, III, a, do RI/TCU) , o recolhimento da dívida aos cofres do Tesouro Nacional, atualizada monetariamente desde a data do acórdão que vier a ser proferido por este Tribunal até a do efetivo recolhimento, se pagas após o vencimento, na forma da legislação em vigor;
g) autorizar, desde logo, a cobrança judicial das dívidas, caso não atendidas as notificações, na forma do disposto no art. 28, inciso II, da Lei 8.443/1992;
h) autorizar também, desde logo, se requerido, com fundamento no art. 28, inciso I, da Lei 8.443/1992, c/c o art. 217, §§ 1º e 2º do RI/TCU, o parcelamento das dívidas em até 36 parcelas, incidindo sobre cada parcela, corrigida monetariamente, os correspondentes acréscimos legais fixando- lhe o prazo de quinze dias, a contar do recebimento da notificação, para comprovar perante o Tribunal o recolhimento da primeira parcela, e de trinta dias, a contar da parcela anterior, para comprovar os recolhimentos das demais parcelas, devendo incidir sobre cada valor mensal, atualizado monetariamente, os juros de mora devidos, no caso do débito, na forma prevista na legislação em vigor, alertando os responsáveis de que a falta de comprovação do recolhimento de qualquer parcela importará o vencimento antecipado do saldo devedor, nos termos do § 2º do art. 217 do Regimento Interno deste Tribunal."
É o relatório.

Walter de Sousa Barros, Adriano Santana de Carvalho Santos (12286A/OAB-MA) e outros.

Procurador Rodrigo Medeiros de Lima.

TOMADA DE CONTAS ESPECIAL. FUNDO NACIONAL DE SÁUDE. IRREGULARIDADES NA APLICAÇÃO DE RECURSOS DO SUS. AUSÊNCIA DE DOCUMENTAÇÃO COMPROBATÓRIA DAS DESPESAS. ATUAÇÃO DE PROFISSIONAIS DE SAÚDE SEM INSCRIÇÃO NOS CONSELHOS DE CLASSE. NÃO COMPROVAÇÃO DE FUNCIONAMENTO DE EQUIPES DE SAÚDE BUCAL. REVELIA. CONTAS DO ENTE JULGADAS REGULARES COM RESSALVA. CONTAS DOS DEMAIS RESPONSÁVEIS JULGADAS IRREGULARES. DÉBITO. MULTAS.

TOMADA DE CONTAS ESPECIAL (TCE)

Secretaria de Controle Externo de Tomada de Contas Especial (SecexTCE).

Trata-se de tomada de contas especial instaurada pelo Fundo Nacional de Saúde (FNS) em face dos ex-prefeitos de Cândido Mendes/MA, José Ribamar Ribeiro Castelo Branco (gestão de 1º/1/2005 a 31/12/2008) e José Haroldo Fonseca Carvalhal (gestão de de 1º/1/2009 a 31/12/2012) , e dos ex-secretários de saúde do Município, à época, em razão da ausência de documentação comprobatória de despesas realizadas, da atuação de profissionais de saúde (médico e dentista) sem inscrição nos respectivos conselhos de classe e da não comprovação de funcionamento de equipes de saúde bucal, durante os exercícios de 2005, 2007 e 2009.
As irregularidades foram retratadas no Relatório Complementar de Auditoria 8.530, do Denasus (Constatações 242715, 242716, 242719 e 242720) .
A unidade técnica, acompanhada pelo MP/TCU, propõe julgar regulares com ressalva as contas do Município e irregulares as contas dos demais responsáveis, condenando-os ao pagamento dos débitos apurados e de multas individuais, excepcionando da aplicação da sanção José Ribamar Ribeiro Bastelo Branco, devido à ocorrência da prescrição da pretensão punitiva contra esse responsável. 
Acolho as conclusões precedentes, incorporando-as às minhas razões de decidir, sem prejuízo das seguintes considerações. 
No âmbito desta Corte, José Ribamar Ribeiro Castelo Branco foi citado pela seguinte irregularidade (peça 40) :
 A Prefeitura Municipal de Cândido Mendes/MA não comprovou despesas realizadas no exercício de 2005 e no período de janeiro a julho de 2007 com recursos transferidos ao referido município pelo Fundo Nacional de Saúde para custeio das estratégias Saúde da Família, Saúde Bucal e Agentes Comunitários de Saúde, conforme relatado na Constatação 242716 do Relatório Complementar da Auditoria 8530 do Denasus [...]
Consoante a instrução à peça 32, esse ex-prefeito foi o único agente público que efetivamente geriu os recursos do SUS no período em que ocorreu essa irregularidade. Os recursos em questão foram, em regra, sacados da conta corrente específica, no próprio mês do respectivo crédito.  
José Aroldo Fonseca Carvalhal foi citado, solidariamente, com Cassandra Luchesia Gandra Gomes, ex-tesoureira do Município, em razão de (peças 55 e 72) : 
A Prefeitura Municipal de Cândido Mendes/MA utilizou irregularmente, no exercício de 2009, parte dos recursos destinados à estratégia Saúde da Família, considerando que recebeu recursos para a manutenção de oito equipes, mas foram encontradas pelo Denasus seis equipes nas quais o profissional declarado como médico não estava registrado no Conselho Regional de Medicina competente [...]
A Prefeitura Municipal de Cândido Mendes/MA utilizou irregularmente, no exercício de 2009, parte dos recursos destinados à estratégia Saúde Bucal, considerando que recebeu recursos para a manutenção de sete equipes, mas foi encontrada pelo Denasus uma equipe na qual o profissional declarado como cirurgião dentista não estava registrado no Conselho Regional de Odontologia competente [...]
Esses dois responsáveis também foram citados, em solidariedade, com o Município de Cândido Mendes/MA (peça 42) , pois o ente:
[...] utilizou indevidamente parte dos recursos do SUS destinados à manutenção de sete equipes da estratégia Saúde Bucal no exercício de 2009 no custeio de outras despesas de responsabilidade do município, considerando que três equipes implantadas tinham como base de funcionamento unidades de saúde nas quais inexistiam equipo odontológico, os equipamentos e os insumos necessários ao desenvolvimento regular de suas atividades [...]
Devidamente citados, permaneceram silentes, devendo ser considerados revéis, nos termos do art. 12, §3º, da Lei 8.443/1992. 
Embora a Lei 8.080/1990 preveja que a direção do SUS, no âmbito municipal, é exercida pela respectiva secretaria de saúde ou órgão equivalente, lei municipal de instituição do Fundo Municipal de Saúde de Cândido Mendes/MA determinava que os cheques fossem assinados pelo prefeito e pelo responsável pela tesouraria, não atribuindo essa competência ao secretário de saúde.
Diligência promovida pela unidade instrutiva indicou que as pessoas habilitadas a movimentar as contas específicas da prefeitura no exercício de 2009 eram José Haroldo Fonseca Carvalhal, ex-prefeito, e Cassandra Luchesia Gandra dos Santos, ex-tesoureira do Município.
No que tange à irregularidade imputada ao ente federado em solidariedade com os dois ex-gestores, acima descrita, o Denasus informou que os recursos em questão foram gastos na área da saúde, porém fora do objeto ou bloco de financiamento, com desvio de objeto.
Esse desvio de objeto, ao invés de vez de ocasionar condenação em débito no âmbito do TCU, como aventado inicialmente na instrução que propôs a citação dos responsáveis, ensejará apenas ressalva no julgamento das contas do ente federado, tendo em vista a unificação posterior dos antigos seis blocos de custeio do SUS, em sintonia com o Acórdão 1391/2019-TCU-Plenário, cuja ementa reproduzo:
TCE. CONVERSÃO DE REPRESENTAÇÃO DO DENASUS ACERCA DO DESCUMPRIMENTO DE TERMO DE AJUSTE SANITÁRIO - TAS CELEBRADO COM A SECRETARIA MUNICIPAL DE SAÚDE DE PACAJUS/CE. DESVIO DE OBJETO PRATICADO EM 2009/2010. Acórdão 1072/2017-TCU-Plenário, COM ENTENDIMENTOS SOBRE A MATÉRIA. CARACTERIZAÇÃO DE DANO, AINDA QUE SE TRATE DE OCORRÊNCIA ANTERIOR À LEI COMPLEMENTAR 141/2012. RESSARCIMENTO DO DÉBITO AO FUNDO MUNICIPAL DE SAÚDE PREJUDICADO, DEVIDO À NORMATIZAÇÃO SUPERVENIENTE DOS BLOCOS DE FINANCIAMENTO DO FUNDO NACIONAL DE SAÚDE. CONTAS IRREGULARES. MULTA. Nos repasses fundo a fundo efetuados pelo Fundo Nacional de Saúde, o desvio de objeto ofende o interesse jurídico material da União em ver implementada uma determinada estratégia de saúde, segundo inteligência do art. 198, parágrafo único, da Constituição da República e dos arts. 33, caput e § 4º, 35, § 6º, 36, caput e § 1º, da Lei Federal 8.080/1990 e 12 da Portaria GM/MS 204/2007. Na hipótese de desvio de objeto, o débito é expressão financeira da lesão ao interesse jurídico material da União, provocado por parte do ente encarregado de gerir ou executar diretamente os serviços de saúde, cabendo a este, em regra, reparar ao respectivo fundo de saúde o dano observado. Torna-se desnecessária a reposição ao Fundo Municipal de Saúde, pelo Município, de débito decorrente da aplicação de recursos que, a despeito de constituir desvio de objeto à luz das normas vigentes à época do fato, é atualmente autorizada no art. 5º, incisos I e II, da Portaria MS 3.992/2017, a qual, a partir de janeiro/2018, reuniu os antigos blocos de financiamento de custeio em um único bloco.  
Quanto às demais irregularidades descritas acima, as quais acarretaram dano ao Erário, julgo irregulares as contas de José Ribamar Ribeiro Castelo Branco, José Aroldo Fonseca Carvalhal e Cassandra Luchesia Gandra Gomes, condenando-os ao pagamento dos débitos apurados e de multas individuais, como proposto nos pareceres precedentes. 
Deixo de aplicar multa a José Ribamar Ribeiro Castelo Branco, em razão da ocorrência de prescrição da pretensão punitiva em face desse responsável, em sintonia com o Acórdão 1441/2016-TCU-Plenário, porquanto sua citação foi ordenada em setembro de 2017, mais de dez anos após as irregularidades (último débito de 27/7/2007) , como também proposto pela unidade técnica. 
Ante o exposto, voto no sentido de que o Tribunal adote o acórdão que ora submeto à deliberação deste colegiado.
TCU, Sala das Sessões Ministro Luciano Brandão Alves de Souza, em 24 de novembro de 2020.
WALTON ALENCAR RODRIGUES 
Relator